【裁判字號】    92,上訴,1364
【裁判日期】    920923
【裁判案由】    誣告
【裁判全文】
臺灣高等法院高雄分院刑事判決                  九十二年度上訴字第一三六四號
    上  訴  人  甲○○
    即 自 訴 人
    代  理  人  陳俊偉律師
    被      告  己○○
                辛○○
                壬○○
                子○○
                乙○○
                庚○○
                丙○○
    共同選任辯  丁○○  律師
    護      人  癸○○
右上訴人因被告等誣告案件，不服臺灣高雄地方法院九十一年度自字第五二八號中華
民國九十二年五月二十日第一審判決，提起上訴，本院判決如左：
      主  文
上訴駁回。
      理  由
一、自訴意旨略以︰
  (一)被告己○○、辛○○、壬○○、歐壁銓、庚○○、丙○○、乙○○等人所營廠商
    ，原係訴外人振隆營造有限公司（下稱振隆公司）承攬高雄市立楠梓特殊學校附
    設中途學校校舍興建工程之協力廠商，因振隆公司經營不善致工程停頓，積欠轉
    包主體工程之燁發記建材企業有限公司（下稱燁發記公司）及潤記工程顧問有限
    公司（下稱潤記公司）工程款，燁發記及潤記公司為求領取工程款，遂於民國八
    十八年八月間，由自訴人，訴外人王偉民找被告己○○等人協議，惟因雙方互有
    歧見而未能達成協議。自訴人及王偉民遂於八十八年十二月十七日，與振隆公司
    負責人焦燕翔達成復工協議並向法院辦理認證，約定特殊學校所撥之工程款須匯
    入高雄區中小企業銀行南高雄分行之由自訴人、王偉民共同具名開立之帳戶。並
    由債權人代表整合協力廠商完成後續工程等情。其中債權人代表整合協力廠商係
    指債權人代表（自訴人及王偉民）協調振隆公司債權人再合作完成後續工程，俾
    取得特殊學校之後續工程款，其內容並無找被告等人之廠商進場施作。
  (二)八十八年十二月二十九日自訴人參加在林慶雲律師事務所之會議，事先並不知被
    告己○○、辛○○、壬○○代表其等公司名義來參與，僅知如何續行特殊學校工
    程，俾取得工程款。被告己○○等人與振隆公司簽立工程承攬合約書，為自訴人
    所不知，否則特殊學校後續工程既由復工債權人代表來整合協力廠商完成並代為
    保管工程款，自不可能不讓自訴人參與或追認該工程承攬合約書。從而被告等人
    指述自訴人及王偉民於林慶雲律師事務所向渠等保證進場施作後工程款除特殊學
    校保留百分之十款項外，其餘均可全數領得，且特殊學校所撥之工程款均由自訴
    人、訴外人王偉民代表為監督，再由律師事務所負責核發各廠商等情，致被告等
    人陸續與自訴人、訴外人王偉民及振隆公司簽訂合約工程云云，顯然與事實不符
    。後來被告等人要求加入前述帳戶，斯時自訴人認為整個復工情形複雜，即於八
    十九年一月十二日退出復工債權人代表，並結清前上開共同帳戶，且將所有款項
    交與王偉民處理，嗣王偉民另行於八十九年一月三十一日在高雄銀行開設帳號一
    一二一九六二，用以保管楠梓特殊學校撥付之工程款，至此自訴人即完全
    未保管特殊學校工程款且未參與復工委員會之運作。
  (三)被告等人明知自訴人已退出復工委員會，結清工程款之帳戶，未再參與任何事情
    情況下，且被告等人既係八十九年二月底始陸續進場施作，工程款亦在此時才發
    生，自訴人絕未再保管其工程款，更不可能加以侵占，竟於八十九年十一月二十
    二日，向臺灣高雄地方法院檢察署捏詞告訴自訴人侵占渠等之工程款，致令自訴
    人受刑事之訴追，後蒙檢察官詳細偵查後，對自訴人為不起訴處分確定在案。且
    被告等人之共同告訴代理人丁○○律師於偵查中亦稱：「‧‧‧甲○○在保管帳
    款期間亦無侵占情形」，益證被告等人所為已構成誣告罪，因認被告等人涉犯刑
    法第一百六十九條第一項之誣告罪嫌云云。
二、按犯罪事實應依證據認定之，無證據不得推定其犯罪事實，刑事訴訟法第一百五
    十四條定有明文；又按誣告罪之成立，除行為人有誣告之故意外，尚須具有使他
    人受刑事或懲戒處分之不法意圖，始足成立。若行為人申告之目的，旨在求查明
    事實真相，或出於訴訟上攻擊、防禦之方法，苟其主觀上並無使他人受刑事或懲
    戒處分之不法意圖，即難遽以本罪相繩；若告訴人誤認有此事實或以為有此嫌疑
    ，或若出於懷疑有此事實而為申告，以致不能證明其所訴事實為真實，縱被訴人
    不負刑責，因告訴人本缺乏誣告之犯意，亦難以誣告罪責相繩（最高法院三十年
    度上字第一八八六號、四十年度台上字第八十八號、四十四年度台上字第八九二
    號判例意旨足參）。
三、自訴人認被告己○○等人涉犯前揭誣告罪嫌，係以王偉民所證被告己○○等人均
    明知自訴人已退出復工委員會，結清與王偉民所開立之工程款共同帳戶，未再參
    與工程等語，及自訴人獲不起訴處分後，被告等人竟仍聲請再議，並提出刑事告
    訴狀、協議書、復工協議書、工程承攬合約書、高雄區中小企業銀行存摺存提明
    細查詢、高雄銀行存款對帳單、臺灣高雄地方法院檢察署檢察官不起訴處分書、
    偵查筆錄等件（均影本）為據。然訊據被告等人均否認有何被訴誣告犯行，各辯
    稱如下：
  １被告己○○：振隆公司倒了之後，自訴人就來邀請我們施工，有向法院報備為自
    救委員會委員，並至林慶雲律師事務所見證此事，所以我們才幫他協助工程，當
    時是看到法院證明及律師見證，才參與復工，至於自訴人有無退出復工委員會之
    事，我並不知道，去領工程款時有見到自訴人在場等語。
  ２被告辛○○：我不知道自訴人退出復工委員會之事，因公司的業務都是經理黃高
    立去處理等語。
  ３被告壬○○：提出告訴是委託丁○○律師，都是依據取得的書狀資料及帳冊憑證
    ，當時自訴人是復工委員會委員，之前都有參與，我不知道自訴人有退出復工委
    員會等語。
  ４被告歐壁銓：振隆公司發生困難，就由復工委員會來找我們這些廠商，在價錢談
    妥後，就依他們通知進場施工，當時請款是針對自救委員會，至於自救委員會有
    何變化，我們並不知情，款項沒有全部撥下來，才提出告訴，自訴人並沒有發函
    或通知我們，他要退出自救委員會之事等語。
  ５被告庚○○：我是玉崎公司掛名負責人，都是由我先生鍾閏權在處理等語。
  ６被告丙○○：對自訴人提出告訴都是委託律師處理，我沒有收到書面資料或任何
    人告知表示，自訴人已退出共同帳戶，因為當初大家都有款項的問題，所以跟其
    他公司一起對自訴人侵占告訴等語。
  ７被告乙○○：我是戊碙公司負責人，當時成立自救會，由王偉民、甲○○、陳定
    寧三人負責，我們進場施工時，甲○○、王秀美有派一位魏經理在場掌控施工狀
    況，我沒有參與林慶雲律師之協調會，但開會結果有書面資料給我，之前不知道
    甲○○有退出自救會，是之後出狀況才知道，我沒有誣告等語。
四、經查：
  (一)證人黃高立於原審證稱：「我受辛○○所僱用，振隆公司找廠商來研討後續工程
    事宜。八十八年十月間有至燁發記公司開會，甲○○、王偉民也在場，會中有提
    到進場施作之廠商可以領取全額之工程款，王偉民及甲○○成為召集人。甲○○
    有表示伊為復工委員會代表，並提出協議書及法院認證之公文」等語（見原審卷
    第九三頁），另證人鍾閏權亦於原審證以：「我是玉崎公司的實際負責人，庚○
    ○是掛名負責人，本件都是由我來接洽」等語（見原審第一九三頁），而自訴人
    於原審對此部分證詞亦未爭執，足認被告辛○○、庚○○前開所辯，應可採信，
    是被告辛○○、庚○○既未參與系爭後續工程之開會及相關運作事宜，而均係由
    證人黃高立、鍾閏權各代表其公司處理本件系爭工程，難認被告辛○○、庚○○
    對於自訴人是否有退出復工委員會並結清共同帳戶一情，有何明知而故為誣告自
    訴人侵占之意圖及犯行。
  (二)自訴人縱於八十九十一月十二日有結清與王偉民所開立之共同帳戶，惟僅係以口
    頭告知證人王偉民一節，已據證人王偉民於原審證述明確（見原審卷第一五九頁
    ），又自訴人並未以戊式函文或戊式通知其他參與系爭後續工程之被告等各協力
    廠商等事實，業據證人黃高立、鍾閏權、陳定寧於原審證述甚明（見原審卷第九
    三、九四、一九四、二二九頁），證人林慶雲律師（處理債權人會議律師）於原
    審亦證：「我不知道甲○○於八十九年一月十二日有結清他與王偉民的共同帳戶
    ，也不知道其他廠商是否知道，也未收過自訴人所寄要退出或結清帳戶相關公文
    」（見原審卷第二二四、二二五頁）及證人即振隆公司負責人焦燕翔於原審證述
    ：「我不清楚甲○○退出債權人代表及退出共同帳戶一事，沒有收過自訴人寄出
    要退出自救會或結清帳戶之相關公文」等語（見原審卷第二二七頁），另證人王
    偉民於原審亦證述：「甲○○表示他要退出，有無告訴他人我不清楚，他自己就
    把帳號內的印章退掉。開協調會時，甲○○之女王秀美有表示她代表甲○○行使
    權利，復工委員會帳號結清時，沒有發函通知其他廠商，我沒有再跟其他人說帳
    號結清的事」等語（見原審卷第一五八—一五九頁）。參以證人林慶雲係現職律
    師，擔任協調雙方之第三人，另證人王偉民、焦燕翔、陳定寧又係屬於債權人代
    表之一方，均無偏頗被告等人而故為虛偽陳述之理，且證人林慶雲、王偉民、焦
    燕翔、陳定寧彼此就此部分所述亦互核一致，堪認渠等之證詞應可採信。另證人
    黃高立、鍾閏權雖分別係被告辛○○及庚○○之員工及丈夫，然就此部分所述亦
    與上開證人林慶雲、王偉民、焦燕翔、陳定寧所述亦大致相符，是以證人黃高立
    、鍾閏權前開所述，亦屬可採。準此，被告等人及證人林慶雲、焦燕翔、陳定寧
    等人均未獲自訴人戊式告知退出前述委員會，而證人王偉民亦無將自訴人已退出
    帳戶轉知被告等人，是被告等人所辯渠等不知自訴人已於八十九年一月十二日結
    清共同帳戶並退出復工委員會等語，自屬可採。
  (三)證人林慶雲於原審證稱：「十月二十八日召開復工會議之債權人代表為陳定寧、
    王偉民，燁發記公司本身係債權人之一，甲○○及王秀美均有出席。印象中會議
    討論好後由焦燕翔拿回去打字（復工協議書），再拿給有出席的人簽名。我不知
    道甲○○為何沒有簽名，甲○○事實上有參與，也有代表執行業務」等語（見原
    審卷第二二二—二二四頁），證人焦燕翔於原審證述：「因為當時財務周轉不靈
    ，廠商也希望我們把工程完成，大家才會領取工程款。那時甲○○、王偉民、王
    秀美均有來開會（十月二十八日）。當時協力廠商約數十家，原本我希望振隆公
    司人員去聯繫，但王秀美表示由她來主導這件事。王秀美是磁磚供應商，代表燁
    發記及旺盛營造公司」等語（見原審卷第二二五—二二六頁），另證人陳定寧於
    原審證稱：「八十八年十月二十八日復工協議，我有在場，王偉民、王秀美、甲
    ○○均有參加」等語（見原審卷第二二八頁），足徵自訴人與其女王秀美均有參
    與八十八年十月二十八日之復工協議會，工程復工後之歷次分配工程款，亦由王
    秀美與王偉民參與，復參以證人黃高立、鍾閏權證述可知，自訴人於復工後施工
    時，亦有出現於協調分配工程款上，亦有以電話通知被告等領款等情。是本件自
    訴人於復工前有與其女王秀美共同出席會議，於結清與王偉民之共同帳戶之際，
    又未以戊式函文或通知告知被告等關係人，復工後則由其女王秀美參與工程款分
    配，被告等人因而認定王秀美係與自訴人一體，核與社會一般常情認知無違，則
    被告等人於分配款項出現問題時，認自訴人涉有侵占罪嫌提出告訴之舉，客觀上
    應認本於渠等之合理懷疑所為，尚與蓄意捏造情節而誣告之構成要件有間。
  (四)自訴人於原審所舉證人王秀美固曾證述被告等人知情自訴人退出云云（見原審卷
    第一六一頁），惟證人王秀美係自訴人之女，且因與被告等之侵占案件，經檢察
    官認其涉嫌犯罪，對之改以詐欺罪嫌提起公訴，且其所述又與前開證人等之證詞
    相左，其證詞顯不足採；另證人魏長華於原審亦證「甲○○於結清帳戶前幾天在
    旺盛公司有開一個會議，在會議上就有表示要退出，三家廠商不反對也沒有表示
    意見」云云（見原審卷第二三０頁），然證人魏長華亦證述「該會議沒有做記錄
    」（見原審卷第二三頁），且事後未有戊式函文或通知被告公司（已如前述）
    ，而證人魏長華係受僱於證人王秀美之旺盛公司，其前開證詞有利於自訴人之證
    詞証明力薄弱，難佐為對被告等人不利之認定。
  (五)自訴代理人於本院調查中雖聲請再予傳訊證人王偉民、林慶雲（見本院卷第七七
    頁），然此二證人業於原審到庭結證如前，且原審訊問過程中亦由自訴代理人對
    之訊問在卷（見原審卷第一六六、二二五頁），而此等證人所為之待證事實部分
    已臻明確，本院認無再予重複傳訊之必要，附此敘明。
  (六)被告己○○等人對自訴人告訴侵占案件，雖經檢察官為不起訴處分後，有聲請再
    議之舉，但此係告訴權之行使，且本於前開所述之合理懷疑而為，尚難認定被告
    等人有何故意虛捏事實之誣告故意，復無從僅以自訴人被訴前開侵占案件經不起
    訴確定，遽以推論被告等人即有誣告罪責。
五、綜上所述，自訴人所陳各節均難佐認被告等人有何誣告之犯罪故意，揆諸前開判
    決意旨，被告等人所為尚難証明成立誣告犯罪。此外，復查無其他確切之證據足
    證被告有何被訴誣告犯行，自屬不能證明被告犯罪。原審因而為被告等人無罪之
    判決，並無不當。自訴人仍執前詞，提起上訴指摘原判決不當，為無理由，應予
    駁回。
六、被告子○○、庚○○均經合法傳喚，於審判期日無戊當理由不到庭（見本院卷第
    一一七、一一八、一三四頁之送達證書、刑事報到單），是其二人部分，爰不待
    其陳述逕行判決。
據上論斷，應依刑事訴訟法第三百六十八條、第三百七十一條，判決如主文。
中    華    民    國      九十二      年      九      月     二十三   日
                              臺灣高等法院高雄分院刑事第六庭
                                  審判長法官  王憲義
                                        法官  謝靜雯
                                        法官  張意聰
右戊本證明與原本無異。
自訴人如不服本判決應於收受本判決後十日內向本院提出上訴書狀，其未述上訴理
由者，並得於提起上訴後十日內向本院補提理由書狀（均須按他造當事人之人數附繕
本)「切勿逕送上級法院」。
                                      書記官  王婉蓉
中    華    民    國      九十二      年      九      月     二十三   日


司法院資訊處製作；財團法人民間司法改革基金會備份。
